最高法院民事裁定　　　　　　　　九十六年度台抗字第一七號
再 抗告 人　甲○○
代　理　人　黃厚誠律師
上列再抗告人因相對人台南縣新市鄉農會與郭榮泰間給付借款強
制執行聲明異議事件，對於中華民國九十五年十一月十四日台灣
高等法院台南分院裁定（九十五年度抗字第三二八號），提起再
抗告，本院裁定如下：
    主  文
原裁定廢棄，應由台灣高等法院台南分院更為裁定。
    理  由
本件相對人即債權人台南縣新市鄉農會以其對債務人郭榮泰之支
付命令為執行名義，向台灣台南地方法院（下稱台南地院）聲請
就債務人所有坐落台南縣新市鄉○○段一五三之三地號及同鄉○
○段一四六二、一四六三地號土地《下稱債務人土地》暨大社段
土地上門牌號碼為台南縣新市鄉大社村一○○五號建物（包括已
辦理所有權登記為債務人所有者《下稱有所有權登記建物》，及
現編為同段九一一、九一二建號之未辦保存登記部分《下稱系爭
建物》）為強制執行（九十三年度執字第二九二六五號）。再抗
告人以該未辦保存登記之系爭建物為其所有，非屬債務人之財產
，無從併予執行為由，聲明異議，請求撤銷對系爭建物之查封執
行程序；並就台南地院駁回其異議之裁定，提起抗告。原法院雖
以：系爭建物未經保存登記，目前稅籍固屬再抗告人名義，但債
務人既為該建物之前任納稅義務人，台南地院依債權人之指封對
系爭建物為查封執行時，債務人配偶邱金香亦在場表示系爭建物
係由債務人使用，足見該查封執行程序並無不當。至系爭建物之
所有權或事實上處分權誰屬，尚待實體認定。再抗告人主張有排
除系爭建物強制執行之權利，應另提起第三人異議之訴，而非強
制執行法第十二條所定之聲明異議方法所能救濟等詞，認再抗告
人之抗告為無理由，裁定駁回其抗告。
惟執行法院如發見債權人查報之財產確非債務人所有者，應命債
權人另行查報，於強制執行程序開始後始發見者，應由執行法院
撤銷其處分，強制執行法第十七條定有明文。而債權人查報之財
產是否確屬債務人之財產，執行機關僅能就財產上之外觀認定，
如係不動產者，應以地政機關登記名義之外觀為調查認定之依據
；如未於地政機關登記者，即得依房屋納稅義務人、建造執照、
使用執照等相關公文書認定之。若債權人無法提出上開證據，使
執行法院得由外觀上認定債權人所查報之財產屬於債務人所有時
，執行法院自應依職權撤銷執行之處分，無待第三人提起異議之
訴以資救濟。本件債權人聲請查封執行債務人之土地後，原法院
以其中一四六二號土地上有地上權設定，公告（第一次）拍賣債
務人土地及地上有所有權登記建物，並通知地上權人即再抗告人
（台南地院卷一八一至一八九頁），再抗告人旋具狀提出稅籍證
明書，陳明一四六二號土地上之系爭建物為其所有（同上卷二○
三至二○四頁），核諸再抗告人係於民國八十八年九月六日為地
上權設定，及台南縣稅捐稽徵處新化分處檢附同年月十四日債務
人以買賣為由，將系爭建物辦理納稅義務人變更為再抗告人名義
之稅籍資料函覆台南地院等情（同上卷三三、二八五、二九一至
二九八頁），再抗告人之陳報似非無據。雖債權人嗣即聲請併予
拍賣系爭建物，而指封執行該建物（同上卷二四二、三○五、三
一七頁），然其並未否認再抗告人之陳報，且就系爭建物是否屬
於債務人所有或可處分之財產，亦未為任何主張及舉證，則自系
爭建物相關權利資料之外觀觀之，似不足為該建物係屬債務人財
產之認定。非無進一步查明之必要。乃台南法院未命債權人說明
舉證，而未先自外觀上為系爭建物屬債務人財產之認定，遽依債
權人指封，就該建物為查封執行，程序上自嫌疏率。原法院未詳
酌細究，即以系爭建物之權利誰屬尚待實體認定，再抗告人不能
以聲明異議之方法請求救濟，而裁定駁回其抗告。揆之前開說明
，自有未洽。再抗告意旨，指摘原裁定不當，求予廢棄，非無理
由。
據上論結，本件再抗告為有理由。依強制執行法第三十條之一，
民事訴訟法第四百九十五條之一第二項、第四百七十七條第一項
、第四百七十八條第二項，裁定如主文。
中　　華　　民　　國　九十六　年　　一　　月　 十一 　日
                      最高法院民事第四庭
                          審判長法官  蘇　茂　秋
                                法官  陳　碧　玉
                                法官  王　仁　貴
                                法官  劉　靜　嫻
                                法官  劉　福　來
      本件正本證明與原本無異
                                      書  記  官
中　　華　　民　　國　九十六　年    一　  月  二十四　日
                                                    Ａ
